臺灣高等法院刑事判決　　　　　　　　95年度上訴字第4347號
上 訴 人　　臺灣桃園地方法院檢察署檢察官
上訴人即
被　　告　　丙○○
　　　　　　乙○○
上兩人共同
指定辯護人　本院公設辯護人郭書益
上訴人即
被　　告　　丁○○
選任辯護人　邵良正律師
上列上訴人等因被告等殺人未遂等案件，不服臺灣桃園地方法院
95年度訴字第1064號，中華民國95年9月19日第一審判決（起訴
案號：臺灣桃園地方法院檢察署95年度偵字第7306號），提起上
訴，本院判決如下：
    主  文
原判決撤銷。
丙○○、乙○○共同傷害人之身體，各處有期徒刑壹年。
丁○○使人受重傷，處有期徒刑柒年。
    事  實
一、丙○○於民國95年3 月25日凌晨2 時許，駕駛車牌號碼3217
    -KS 號自小客車搭載乙○○、丁○○、廖崇傑等人，前往桃
    園縣中壢市○○街15號「球盛撞球場」前時，因按鳴喇叭引
    起在撞球場門口聊天之甲○○、顏啟琢、陳嘉驊及林進群之
    觀看，丙○○、乙○○及丁○○乃心生不滿，因而共同基於
    傷害人之身體之犯意聯絡及行為分擔，由乙○○、丁○○先
    下車後，分別由乙○○朝向甲○○等人以台語叫罵「看什麼
    」，而丁○○接著喊「打」，並掌摑甲○○1 巴掌，甲○○
    因不甘被打，而從其機車置物箱內取出其所有之西瓜刀1 把
    ，乙○○見狀即上前自後方架住甲○○，使甲○○之西瓜刀
    掉落在地，並順勢將甲○○壓制在地上後，旋即以拳腳踢打
    甲○○，丙○○在停妥上開車輛，則先至撞球場內取出撞球
    桿1支回到現場，以該撞球桿敲打甲○○之背部、後腦部，
    ，丁○○則持隨手撿拾之拖把毆打甲○○，其間拖把因毆打
    甲○○用力過猛並斷裂，造成甲○○因此受有右臉部1處15
    公分撕裂傷、左大腿4處撕裂傷（前外側15公分及10公分併
    外側股直肌斷裂、後下側15公分並總腓神經及二頭肌斷裂、
    後上側10公分）、右大腿1處15公分撕裂傷、左上臂1處6 公
    分撕裂傷等身體傷害，詎丁○○明知以西瓜刀之銳器揮砍他
    人頭、臉部，將造成他人頭、臉部重要器官眼睛遭切割傷而
    受永久失明視能毀敗之重傷害，竟仍單獨提昇傷害之犯意成
    為使人受重傷之犯意，先丟棄已斷裂拖把後，再撿起上開甲○○掉落在地之西瓜刀，朝甲○○之頭、臉部猛力揮砍，致
    使甲○○右眼遭上開銳器西瓜刀切割傷後，因此受有右眼球
    破裂合併眼瞼撕裂傷、顏面撕裂傷之毀敗一目視能之重傷害
    。嗣經在場之人報警處理，因而查獲上情，而甲○○經送醫
    急救後，仍因右眼球破裂呈現無光覺，而永久失明。
二、案經甲○○之父吳笙源訴由桃園縣政府警察局中壢分局報請
    台灣桃園地方法院檢察署檢察官偵查起訴。
    理  由
一、訊之上訴人即被告丙○○、乙○○對於上揭普通傷害犯罪事
    實，坦承不諱，核與被告等在原審偵審中供述之情節相符，
    並經證人即被害人甲○○、證人顏啟琢、陳家驊、廖崇傑、
    證人林進群，分別於原審偵審中及警訊時證述之情節相符，
    此外復有林口長庚醫院診斷證明書、病例影本及已斷裂之拖
    把相片在卷可證。足認被告丙○○、乙○○2人上開出於於
    原審任意性所為之自白，核與事實相符，自堪採信。從而，
    本件被告丙○○、乙○○2人普通傷害之犯行，事證明確，
    洵堪認定。
二、訊之上訴人即被告丁○○矢口否認有何重傷害之犯行，辯稱
    ：伊雖有持西瓜刀劃被害人甲○○的腳，但並未持刀揮砍被
    害人的右眼，該眼睛之傷害可能是乙○○持拖把打被害人所
    造成的云云。惟查：
(一)被告丁○○於本院及原審審理時坦承有持西瓜刀攻擊被害人
    ，而被告丙○○、乙○○均未持刀等情，核與證人顏啟琢於
    原審結證稱：西瓜刀後來由被告丁○○撿到，被害人就在地
    上被砍，後來被告打一打就停了等語（見原審卷第108頁至
    第109頁），證人陳家驊亦結證稱：當時我們打完球坐在撞
    球場門口機車上面，有1台車開過來停在我們旁邊按喇叭，
    我們只是轉過去看他們下車，他們就下車，其中有1人走過
    來對我們罵髒話，又有1人打被害人甲○○，被害人甲○○
    就從機車取出西瓜刀，就有1人去撿拖把的棍子，1 人架住
    甲○○，甲○○刀子掉在地上，拿拖把的人一直打甲○○，
    拖把斷掉，就撿地上的刀子，甲○○就倒在地上被砍等語（
    見同上卷第110頁）相符，另經原審函詢行政院衛生署桃園
    醫院、財團法人長庚紀念醫院林口分院關於被害人甲○○右
    眼傷害係如何造成，該2醫院分別函覆：係銳器切割傷、刀
    傷所致，有行政院衛生署桃園醫院95年8 月11日桃醫醫秘字
    第0950006241號函、財團法人長庚紀念醫院林口分院95年8
    月28日（95）長庚院法字第0849號函在卷可參（見同上卷第
    86頁、第97頁），是以被害人甲○○，右眼之傷害係由被告
    丁○○持西瓜刀揮砍所致，應可認定，被告丁○○前揭所辯
    ，顯不足採。
(二)本件被害人甲○○於95年3 月25日凌晨遭被告持西瓜刀砍傷
    ，受有右臉部1 處15公分撕裂傷、左大腿4 處撕裂傷（前外
    側15公分及10公分併外側股直肌斷裂、後下側15公分並總腓
    神經及二頭肌斷裂、後上側10公分）、右大腿1 處15公分撕
    裂傷及左上臂1 處6 公分撕裂傷之傷勢，其中關於右眼部傷
    害，經診斷為右眼球破裂合併眼瞼撕裂傷，經縫合治療後，
    右眼呈現無光覺，評估永久失明等情，有財團法人長庚紀念
    醫院林口分院診斷證明書1 紙、該院95年5 月8 日（95）長
    庚院法字第0407號函暨所附病歷資料1 份及95年8 月28日（
    95）長庚院法字第0849號函在卷可證，是被害人甲○○係因
    遭被告丁○○持西瓜刀揮砍臉部致右眼失明乙節，洵堪認定
    。
(三)按殺人未遂罪之成立，以有戕害他人生命之故意，著手於刺
    殺之實行而未發生死亡之結果為要件（參照最高法院47 年
    臺上字第1364號判例）。則「殺意」為判斷殺人與傷害罪之
    第一要件，「殺意」包括有無死亡之預見。又殺人未遂或重
    傷未遂之最主要區別在於行為人主觀犯意之不同，行為人內
    心主觀意思，應以行為人於加害時，有無殺意或使人受重傷
    之故意為斷，法院判斷時自應依行為人行為當時所存在之一
    切客觀情況，如行為人與被害人之關係、行為人與被害人事
    前之仇隙是否足以引起殺人之動機，行為當時之手段是否猝
    然致被害人難以防備，攻擊時之力勁是否猛烈足資使人斃命
    、攻擊所用之器具、攻擊部位、次數、用力之強弱，及犯後
    處理情況等全盤併予審酌；至被害人受傷部位、程度及加害
    人所使用兇器，雖可藉為認定有無殺意之心證，且為重要之
    參考資料，惟非判斷2罪之絕對標準，仍須斟酌當時客觀環
    境及其他具體情形加以判斷，有時雖可作為認定有無殺意或
    重傷故意之心證，究不能據為絕對標準。本件被告丁○○與
    被害人甲○○素不相識，被告僅係因細故，而砍傷被害人，
    已如前述。依當時被告丁○○係持拖把、西瓜刀在毆打、揮
    砍空手之被害人，被告果有殺人犯意，大可趁此時逕朝被害
    人要害揮砍，惟被告丁○○未如此，而係在警察尚未到場之
    前即已停止砍殺之情形，難謂被告丁○○有何致人於死之殺
    意。而西瓜刀係鋒利之刀械，朝人之頭、臉部砍去，足以
    毀敗人一目之視能，乃眾所週知之事，被告為智慮成熟之成
    年人，理當知之甚稔，且有所預見，竟悍然持之猛力揮砍被
    害人，造成被害人右眼失明，足徵其確有傷害、毀敗告訴人
    視能之重傷害故意至明。且案發時，被告丁○○係趁被害人
    倒臥地上之際，持西瓜刀朝被害人頭、臉部砍去，造成被害
    人之右眼遭切割傷而永久失明，又毀敗一目之視能，係刑法
    第10條規定之重傷範圍，已堪認被告所為，具有重傷害犯意
    ，彰彰明顯。檢察官認被告具殺人之不確定犯意，自無可採
    。被告所辯稱：僅有普通傷害云云，不足採。至於被告丁○○聲請將被告乙○○測謊及鑑定拖把之指紋，因事實已明，
    核無必要。
三、核被告丙○○、乙○○所為係犯刑法第277條第1項之普通傷
    害罪，被告丁○○所為，係犯刑法第278條第1項之重傷害罪
    。公訴意旨認被告丁○○所為係犯刑法第271條第2項、第1
    項之殺人未遂罪，其起訴法條自有未洽，應予變更。被告丙○○、乙○○及被告丁○○間就普通傷害之犯行，有犯意之
    聯絡及行為之分擔，為共同正犯。又被告丁○○共同傷害之
    犯行，業為犯意變更後之重傷害犯行所吸收，不另論罪。被
    告行為後，刑法於94年2月2日修正公布，並於95年7月1日施
    行。按行為後法律有變更者，適用行為時之法律，但行為後
    之法律有利於行為人者，適用最有利於行為人之法律，現行
    刑法第2條第1項訂有明文。此條規定乃與刑法第1條罪刑法
    定主義契合，而貫徹法律禁止溯及既往原則，係規範行為後
    法律變更所生新舊法律比較適用之準據法，是刑法第2條本
    身雖經修正，但刑法第2條既屬適用法律之準據法，本身尚
    無比較新舊法之問題，應一律適用裁判時之現行刑法第2條
    規定以決定適用之刑罰法律。又本次刑法修正之比較新舊法
    ，應就罪刑有關之共犯、未遂犯、想像競合犯、牽連犯、連
    續犯、結合犯，以及累犯加重、自首減輕暨其他法定加減原
    因（如身分加減）與加減例等一切情形，綜其全部罪刑之結
    果而為比較（最高法院95年5月23日著有95年度第8次刑庭會
    議決議可資參照。）按修正前刑法第28條共犯之規定為：「
    2 人以上共同實施犯罪之行為者，皆為正犯」，修正施行後
    之規定則為：「2人以上共同實行犯罪之行為者，皆為正犯
    」，揆諸本條之修正理由係為釐清陰謀共同正犯、預備共同
    正犯、共謀共同正犯是否合乎本條規定之正犯要件。而本案
    被告等人共同傷害之犯行，既屬實行犯罪行為之正犯，則適
    用修正施行前之刑法第28條規定論擬，並無不利於被告。又
    被告丁○○行為後，刑法第10條第4項有關重傷之定義，已
    由原先須達到「毀敗」身體機能之程度，放寬為「毀敗」或
    「嚴重毀損」身體機能均屬之，經比較新舊法結果，以修正
    前刑法要件較嚴格有利於行為人，被告丁○○行為時之舊法
    ，對其較為有利。自應適用被告等行為時之法律處斷。原審
    據以論罪科刑，固非無見。惟查被告等未與被害人達成和解
    ，賠償損害，並無悔意，被告丁○○矢口否認犯罪，犯後態
    度惡劣，檢察官上訴意旨執此指摘原判決不當，為有理由，
    自應將原判決撤銷改判。爰分別審酌被告3人之犯罪動機，
    僅因細故，動軏毆，對於被害人甲○○所造成終身之殘廢
    ，犯後均未與被害人和解，態度不佳等一切情狀，分別量處
    如主文所示之刑，至扣案之西瓜刀1把、拖把（已斷裂成3截
    ）及未扣案之撞球桿各1支，雖係為被告3人犯罪所用之物，
    然均非被告3人所有，且亦非違禁物，均不諭知沒收，附此
    敘明。
據上論斷，應依刑事訴訟法第369條第1項前段、第364條、第299
條第1項前段、第300條，刑法第2條第1項前段、修正前刑法第28
條、刑法第277條第1項、第278條第1項，判決如主文。
本案經檢察官林秀濤到庭執行職務。
中　　華　　民　　國　　96　　年　　2　　月　　13　　日
　　　　　　　　　刑事第六庭    審判長法　官  林堭儀
　　　　　　　　　　　　　　　　　　  法　官  郭豫珍
　　　　　　　　　　　　　　　　　　  法　官  莊謙崇
以上正本證明與原本無異。
丙○○、乙○○不得上訴。
檢察官、丁○○如不服本判決，應於收受送達後十日內向本院提
出上訴書狀，其未敘述上訴之理由者並得於提起上訴後十日內向
本院補提理由書（均須按他造當事人之人數附繕本）。
                                      書記官  林旻弘
中　　華　　民　　國　　96　　年　　2 　　月　　14　　日
附錄：本案論罪科刑法條全文
中華民國刑法第277條
傷害人之身體或健康者，處 3 年以下有期徒刑、拘役或 1 千元
以下罰金。
犯前項之罪因而致人於死者，處無期徒刑或 7 年以上有期徒刑；
致重傷者，處3年以上10年以下有期徒刑。
中華民國刑法第278條
使人受重傷者，處 5 年以上 12 年以下有期徒刑。
犯前項之罪因而致人於死者，處無期徒刑或 7 年以上有期徒刑。
第 1 項之未遂犯罰之。
